【裁判字號】    88,上,1626
【裁判日期】    890830
【裁判案由】    返還房屋
【裁判全文】
臺灣高等法院民事判決  八十八年度上字第一六二六號
      上  訴  人          甲○.
                          庚○.
                          乙○.
                          己○.
                          癸○.
                          壬○.
      兼右二人
      法定代理人          子○.
      右七人共同
      訴訟代理人          梁勁才      住台北縣中和市○○路四九巷二０弄一八
                              .
      上  訴  人          辛○○      住台北市○○區○○路一段一四五號一樓
      被  上訴人          丙○○      住台北市○○區○○路二○六號十四樓
                          丁○.
                          戊○.
      右三人共同
      訴訟代理人          陳憶娟律師
右當事人間請求返還房屋事件，上訴人對於中華民國八十八年八月二十六日臺灣臺北
地方法院八十七年度訴字第六七九號第一審判決提起上訴，本院判決如左：
    主    文
原判決關於命上訴人庚○○、乙○○、癸○○、壬○○應將座落臺北市○○區○○段
四小段四七六地號土地上房屋即門牌號碼台北市○○路○段一四五號一樓，如附圖所
示甲、乙部分面積合計二百十四平方公尺部分遷讓交還原告部分及該部分假執行之宣
告暨訴訟費用（除確定部分外）之裁判均廢棄。
右廢棄部分，被上訴人在第一審之訴及假執行之聲請均駁回。
其餘上訴駁回。
第一、二審訴訟費用（除確定部分外）由上訴人甲○○、子○○、己○○、辛○○負
擔二分之一，餘由被上訴人負擔。
    事    實
甲、上訴人方面：
壹、聲明：
  一、原判決關於上訴人敗訴部分廢棄。
  二、右開廢棄部分被上訴人第一審之訴及假執行之聲請均駁回。
  三、第一、二審訴訟費用由被上訴人負擔。
貳、陳述：除與原判決記載相同者，茲引用之外，補陳略稱：
  一、上訴人甲○○、子○○、廖艷媚、癸○○、壬○○係向承租人梁勁才承租系爭
      房屋使用，而上訴人庚○○、乙○○等二人係因承租人梁勁才之妻女而使用系
      爭房屋，因而上訴人甲○○等七人均係基於正當權源使用系爭房屋而非無權占
      有，被上訴人不得請求上訴人等遷讓房屋。
  二、原判決有漏未判決之處：
    (一)系爭房屋加蓋之騎樓，係上訴人甲○○所蓋有，非屬被上訴人所有。該騎樓係
      經被上訴人之父黃金龍同意後由上訴人甲○○委託包商聖享國際股份有限公司
      負責人翁先生興建，此有上開證人可資為證，原判決竟稱並無證據可資證明，
      並非實在，且對此並未判決，殊屬違法。
    (二)本件現住人高水清一直合法設籍居住於系爭一四五之一號房屋內，此有台北市
      信義區戶政事務所函二份附卷可稽，因而高水清為系爭房屋之合法現住戶，依
      法享有合法居住之權利，惟被上訴人於起訴狀內漏未載明，原審亦對此部分漏
      未判決。
  三、系爭一四五號房屋，承租人梁勁才業已點交返還被上訴人完畢，有年民執甲
      字第一六六九三號執行卷宗可稽，因而本件訴訟標的應為一四五之一號，非一
      四五號，被上訴人竟將上開一四五號房屋列為本件訴訟標的顯有違誤，依法應
      予駁回。
  四、系爭惠寶大樓於民國年時依法應予停止使用，有年月日所刊之報紙及
      年月８日台北市政府工務局函可資為證，惟被上訴人之父竟違法將上開房
      屋出租予梁勁才使用，因而系爭房屋遭到拆除時，承租人梁勁才等人必將遭受
      鉅大損失，依法應由被上訴人負賠償責任。
  五、原審被告梁兆寬、蔡少馨二人迄今仍合法占有使用系爭房屋，此有上開二人於
      系爭房內所放之骨董等物可資為證，原判決不予查明竟以上開二人出國為由，
      認定上開二人並未占有使用系爭房屋，殊屬違法。
乙、被上訴人方面：
壹、聲明：
  一、上訴駁回。
  二、第二審訴訟費用由上訴人負擔。
貳、陳述：除與原判決記載相同者予以引用外，補陳略稱：
一、查系爭門牌號碼台北市○○路○段一四五號一樓房屋為被上訴人戊○○、丙○○
    、丁○○三人共有，前於八十三年七月一日推由被上訴人戊○○與上訴人之共同
    訴訟代理人梁勁才簽訂租賃契約，約定租期自八十三年七月一日起至八十五年六
    月三十日止，每月租金新台幣（下同）二十萬元，詎料梁勁才不但將該基隆路一
    段一四五號一樓房屋之二分之一違約轉租與訴外人統一超商股份有限公司，坐收
    鉅額租金，甚至自八十四年十二月起即未交付租金與被上訴人戊○○，被上訴人
    戊○○乃對梁勁才及統一超商股份有限公司提起租賃物返還請求權訴訟，案經台
    灣台北地方法院以八十六年度簡上字第四四五號民事判決判命梁勁才應將基隆路
    一段一四五號一樓房屋遷讓返還被上訴人戊○○並應給付被上訴人戊○○一百四
    十萬元及自八十五年七月一日起至遷讓房屋之日止按月給付被上訴人戊○○二十
    萬元（統一超商股份有限公司自知理虧於訴訟中即自基隆路一段一四五號一樓房
    屋之二分之一遷出）（請見被上證一）；詎料被上訴人戊○○持該民事判決據以
    對梁勁才聲請強制執行時，竟有甲○○等人持渠等與梁勁才間之實質無效租約據
    以聲明異議，致執行無效，被上訴人乃不得不另本於所有物返還請求權提起本件
    訴訟，前後二件訴訟，當事人與訴訟標的均不同，本件自無一事不再理之問題。
    又梁勁才在台灣並無戶籍更未置產，被上訴人即使獲有勝訴判決亦無法具體落實
    ，渠數年來以各種似是而非之理由拖延訴訟，坐擁使用台北市精華地區店面房屋
    之暴利，猶振振有詞面不改色，甚至還揚言請求被上訴人之父親黃金龍賠償損害
    云云，其強詞奪理、目無法紀，實令人為之氣結。梁勁才既屬無權占有系爭房屋
    ，被上訴人雖自稱向梁勁才轉租，當然亦屬無權占有。
二、次查不論依據前揭租賃契約、判決書或上訴人提出之任何租賃契約記載，租賃標
    的物均為台北市○○路○段一四五號一樓，並無上訴人所謂的一四五之一號房屋
    。
三、關於上訴人所提台北市○○路○段一四五之一號門牌編訂問題，原審曾分別向台
    北市信義區戶政事務所、台北市松山地政事務所及台北市稅捐稽徵處信義分處函
    查，各該機關分別函覆「戶政機關之編釘門牌係依據建管處核准戶數編釘，無需
    標示建物坐落範圍，該項資料請向建管處查詢。」、「查本市○○路○段一四五
    號（本市○○區○○段四小段一二四三建號）建物其所有權人為戊○○、丙○○
    及丁○○等三人，其登記面積為三五五．五九平方公尺；另基隆路一段一四五之
    一號，本所並無登記資料可稽。本所首揭收件號之土地複丈成果圖（即原審判決
    附圖）中，代號甲、乙１、乙２部分係依貴院人員現場指示範圍測繪，此三部分
    係屬雅祥段四小段一二四三建號建物之部分，均計入該建號之登記面積中。」、
    「查本市○○路○段一四五號一樓設有東樺小吃店（負責人：李玉）及統一超商
    股份有限公司第390分公司（負責人：張耀民）」（請見被上證二），足證上訴
    人所無權占用之建物確為基隆路一段一四五號一樓。至於基隆路一段一四五之一
    號之門牌乃七十七年一月八日由訴外人周坤元擅自向戶政事務所申請編釘，事實
    上並無該建物存在，訴外人周坤元欲將該門牌釘於何處，並無法令限制；且占有
    須有現實管領力，戶籍登記僅為行政管理事項，非對物有現實管領力，故不能以
    高水清之戶籍登記於門牌一四五之一號，即認定渠對系爭一四五號一樓房屋有現
    實管領力；況系爭建物目前實際上仍違法開設餐廳，甲○○自稱為餐廳負責人，
    系爭房屋內根本無任何空間讓人居住，加以內政部警政署入出境管理局於八十九
    年三月十七日檢送高水清出入境紀錄資料函覆鈞院顯示，高水清不僅經常出境，
    且自八十八年十一月十日起出境迄今未歸，足證高水清並未實際占有使用系爭房
    屋。綜上，上訴人之上訴仍執前詞，顯係意圖延滯訴訟所為不符事實之抗辯，不
    足採信。
    理    由
甲、程序方面：
一、上訴人辛○○未於言詞辯論期日到場，核無民事訴訟法第三百八十六條所列各款
    情形，爰依被上訴人之聲請，由其一造辯論而為判決。
二、上訴人甲○○雖辯稱被上訴人丁○○於八十三年六月三十日即已出境，從未返國
    ，應由中華民國駐外代表證明確有授權代理，惟觀之委任狀中僅有其印章而無真
    正之簽名，更無國外代表之驗證，其授權之合法性顯有瑕疵，代理人無權對上訴
    人甲○○有所請求等語，惟查被上訴人丁○○於八十五年六月五日入境，並於八
    十五年六月六日完成戶籍遷入登記，嗣於八十七年五月十九日將戶籍遷入台北市
    ○○路二０六號十四樓，有被上訴人等提出之戶籍謄本（原審卷一第一六一頁）
    可稽，上訴人甲○○上開辯稱即非可採。
三、被上訴人於八十七年八月六日原審訴訟中追加子○○、癸○○、壬○○、己○○
    等四人為被告，上訴人並未提出異議而為本案之言詞辯論，依民事訴訟法第二百
    五十五條第二項規定，視為上訴人同意追加。
乙、得心證之理由：
一、被上訴人等起訴主張上訴人甲○○、辛○○、庚○○、乙○○、子○○、廖艷媚
    、癸○○、壬○○、及原審共同被告東樺小吃店即李玉、陳江几、張健強、鄭偉
    臣、梁兆寬、蔡少馨等人未經被上訴人等同意竟擅自遷入被上訴人等共有之坐落
    台北市○○區○○段四小段四七六地號基地上一二四三建號，門牌號碼台北市○
    ○路○段一四五號一樓之房屋，並向戶政機關辦理戶籍登記，且利用系爭房屋經
    營餐廳（稅捐稽徵資料登記為東樺小吃店，市招現更名為小聚閣餐廳），嚴重侵
    害被上訴人等權益，被上訴人等自得依民法第七百六十七條規定行使所有物返還
    請求權，訴請上訴人等將系爭房屋如台北市松山地政事務所土地複丈成果圖所示
    甲、乙部分面積合計二百十四平方公尺遷讓返還被上訴人等語（原審就陳江几、
    張健強、鄭偉臣、梁兆寬、蔡少馨等五人部分為被上訴人敗訴之判決，就東樺小
    吃店即李玉部分，為東樺小吃店敗訴之判決，被上訴人及東樺小吃店均未聲明不
    服，該部分已告確定）。
    上訴人甲○○則以：其與前房東梁勁才在八十三年六月二十五日訂立有房屋租賃
    契約，戶籍亦在七十七年六月間即已遷入，被上訴人等任意指摘上訴人等無權占
    有實非有理。又依照系爭建物謄本之記載，該大樓總面積為二千七百七十一點四
    一平方公尺，被上訴人部分應有部分僅佔一萬分之二百四十，實住面積只有六六
    點五一三八四平方公尺，所以地政事務丈量者是土地，而非建物，因此所謂土地
    成果圖之面積是不能作為建物之面積。又被上訴人請求返還之房屋台北市○○路
    ○段一四五號一樓門牌是原統一超商向梁勁才承租，業經被上訴人強制執行收回
    在案，並於八十六年十二月二十九日由台北地方法院民執行處強制執行，已由原
    承租人梁勁才將鑰匙交與被上訴人代理人當場點交完畢，而七十九年六月二十七
    日梁勁才向被上訴人之父黃金龍承租者為台北市○○路○段一四五號一樓（使用
    範圍是二分之一），即門牌號碼一四五之一號一樓，被上訴人所告上訴人門牌標
    的不符。又圖中甲部分加建之建物，是大樓共有空地，為上訴人甲○○經被上訴
    人父親黃金龍同意後出資所建，其權利屬上訴人甲○○而非被上訴人等語，資為
    抗辯。上訴人庚○○、乙○○則以：占有房屋門牌為一四五之一號一樓，係梁勁
    才向被上訴人父親黃金龍承租後出租予上訴人等，為有權占有，且加蓋部分係被
    上訴人父親黃金龍同意後由上訴人等加蓋等詞置辯。上訴人子○○、癸○○、壬
    ○○、己○○則辯稱：占有之系爭房屋係向梁勁才承租，非無權占有，店面後面
    及倉庫、洗手間是增建，整個店面沒隔起來，只有用簾拉起來等語。
二、被上訴人等主張系爭建號一二四三號，門牌號碼台北市○○路○段一四五號一樓
    房屋為伊等共有，現為原審共同被告東樺小吃店即李玉、及上訴人甲○○、庚○
    ○、乙○○、子○○、己○○、癸○○、壬○○、辛○○無權占有之事實，固據
    被上訴人等提出八十六年度房屋稅繳款書、建物登記簿謄本、戶籍謄本、台北市
    稅捐稽徵處信義分處函（原審卷一第十二至二十頁）、民事判決書（原審卷一第
    一四六頁十) 等件影本為證，上訴人甲○○、庚○○、乙○○、子○○、己○○
    、癸○○、壬○○對系爭一四五號一樓房屋為被上訴人等所有之事實並不爭執，
    惟上訴人庚○○、乙○○則辯稱：伊等並未居住在一四五號一樓，且早於被上訴
    人起訴後之八十七年九月八日將戶籍遷至一四五號八樓，被上訴人無權請求伊等
    遷讓房屋等語，業據上訴人提出戶籍謄本二份為証（本院卷第七七、一四三、一
    四四頁），查上訴人庚○○、乙○○二人既未居住系爭房屋亦未設籍於系爭房屋
    ，則其既未占有使用系爭房屋，被上訴人請求該二人遷讓返還系爭房屋，自屬無
    據，應予駁回。
三、上訴人甲○○、庚○○、乙○○雖辯稱被上訴人等請求返還之房屋為台北市○○
    路○段一四五號一樓，係訴外人梁勁才出租予統一超商，已經法院強制執行點交
    完畢，而上訴人等占有、經營餐廳之房屋門牌為同路段一四五之一號一樓等語，
    然查，上訴人甲○○、子○○、己○○、癸○○、壬○○、辛○○皆設籍於系爭
    一四五號一樓房屋，而同路段一四五之一號一樓係由周坤元申請編釘該門牌，由
    高水清設籍於其中一節，有台北市信義區戶政事務所函三份附卷可稽（見原審卷
    二第一一六、一五一、一八○頁），又基隆路一段一四五之一號在地政事務所並
    無登記資料可稽，有台北市松山地政事務所函在卷可稽（原審卷二第一八五頁）
    ，足認該一四五之一號門牌係嗣後所增設，且無產權登記，復經原審及本院履勘
    現場，被上訴人所指上訴人甲○○、子○○、己○○、癸○○、壬○○、辛○○
    等無權占有之系爭一四五號一樓房屋，確有招牌為小聚閣餐廳（原為群雄菜館）
    ，上訴人之訴訟代理人梁勁才亦陳述有行軍可睡覺等語，有原審八十七年五月
    十九日、八十七年十一月二十七日及本院八十九年三月八日勘驗筆錄可稽，而系
    爭一四五號一樓房屋設有東樺小吃店，登記負責人李玉（實際負責人甲○○，業
    為甲○○所自承），亦有台北市稅捐稽徵處信義分處函在卷可考（原審卷二第一
    ○九頁，本院卷第九十六頁）。足証上訴人甲○○、子○○、己○○、癸○○、
    壬○○、辛○○設籍居住及經營餐廳之營業地址皆為系爭一四五號一樓房屋而非
    同路段一四五之一號一樓房屋，則上訴人等占有之房屋為系爭一四五號一樓應堪
    予認定，上訴人辯稱所占有者係一四五之一號一樓，殊非可採。
四、上訴人另辯稱：渠等係向梁勁才承租系爭房屋，並非無權占有等語，並提出租賃
    契約三份影本為證（原審卷二第八七、八八頁、原審卷一第八三頁）。從上開三
    份租賃契約觀之，系爭一四五號一樓房屋二分之一固由上訴人甲○○於八十三年
    六月二十五日向梁勁才承租，租賃期間自八十三年六月二十五日起至八十八年六
    月二十四日止，然而，梁勁才係於七十九年六月二十七日向被上訴人父親黃金龍
    承租系爭一四五號一樓房屋二分之一，租賃期間自七十九年七月十五日起至八十
    三年六月三十日止，故梁勁才與被上訴人父親黃金龍之租賃契約於八十三年六月
    三十日期限屆滿時終止，斯時梁勁才即應將承租之系爭一四五號一樓房屋返還於
    被上訴人父親黃金龍，若未經黃金龍同意仍繼續使用租賃物，即屬無權占有。而
    梁勁才於租賃期限屆滿後將系爭一四五號一樓房屋轉租予上訴人甲○○，因梁勁
    才為無權占有人，上訴人甲○○即不能以其與梁勁才債之關係，作為自己占有的
    正當權源，故上訴人甲○○亦係無權占有系爭房屋。至於上訴人子○○、己○○
    、癸○○、壬○○、辛○○與黃金龍或梁勁才原無租賃契約存在，復未舉證證明
    對系爭一四五號一樓房屋有何占有之正當權源，其屬無權占有，自不待言。惟查
    癸○○、壬○○均係子○○之女兒，前者係八十二年十一月十七日出生，後者係
    八十五年十月二十六日出生，年僅七歲或四歲，有戶籍謄本在卷可稽，其占有系
    爭房屋顯係基於子○○之占有輔助人之地位而占有，並非民法第九百四十二條規
    定之占有人，被上訴人併請求渠等遷讓房屋，即屬無據，
五、上訴人甲○○、子○○、己○○、辛○○無權占有被上訴人等所有之系爭一四五
    號一樓房屋，已如上述，則被上訴人等本於所有權人之地位，依民法第七百六十
    七條規定，自可請求上開上訴人等遷讓返還無權占有之系爭一四五號一樓房屋。
    而上開上訴人等無權占有系爭一四五號一樓房屋之面積，經台北市松山地政事務
    所派員測量結果，騎樓部分（代號甲）面積為三十七平方公尺、室內部分面積（
    代號乙１、乙２各為一百十四平方公尺、六十三平方公尺，即代號乙共一百七十
    七平方公尺）為一百七十七平方公尺，共計二百十四平方公尺，製有土地複丈成
    果圖一份可稽，則被上訴人等請求上開上訴人等遷讓返還系爭一四五號一樓房屋
    如附圖土地複丈成果圖所示甲、乙（即乙１及乙２）部分面積共二百十四平方公
    尺即屬正當，應予准許。至於上開上訴人等雖均另辯稱店面後面廚房及儲藏室、
    洗手間部分（原審卷一第一九五頁），為大樓共有空地，係經被上訴人父親黃金
    龍同意後由上訴人等加蓋，故屬上訴人等所有等語，為被上訴人等所否認，經查
    台北市松山地政事務所於土地複丈成果圖說明代號乙２備註欄中已記載該面積六
    十三平方公尺部分為原騎樓部分，計入本棟建物一二四三建號登記面積，復於八
    十八年六月二日北市松地二字第八八六０七０八一００號函記載「本所首揭收件
    號之土地複丈成果圖中，代號甲、乙１、乙２部分係依貴院人員現場指示範圍測
    繪，此三部分係屬雅祥段四小段一二四三建號建物之部分，均計入該建號之登記
    面積中」，有該函一份可稽（原審卷二第一八五頁），並無法証明上訴人等有加
    蓋之事實，而上訴人等復未舉證證明其有取得地主之同意加蓋，或其所加蓋之部
    分為獨立之建物，則依民法第八百十一條之規定，其加蓋縱經地主同意，仍由不
    動產所有人即被上訴人取得加蓋部分建物之所有權，上訴人等所辯均無可採。
六、上訴人另主張訴外人高水清、翁林法現住在系爭房屋內，被上訴人應請其遷讓房
    屋始為正辦，惟查被上訴人欲以何人為被告請求遷讓房屋，乃出於被上訴人之選
    擇，上訴人並無置喙之餘地。
七、綜上所述，上訴人甲○○、子○○、己○○、辛○○無權占有被上訴人等所有之
    系爭一四五號一樓房屋如附圖所示甲、乙（即乙１及乙２）部分面積合計二百十
    四平方公尺，被上訴人請求渠等遷讓返還即屬正當，應予准許，至上訴人庚○○
    、乙○○部分，因渠等未占有使用系爭房屋，又上訴人癸○○、壬○○部分，因
    渠等僅為占有輔助人，被上訴人併請求渠等遷讓房屋，即屬無據，應予駁回。原
    審就甲○○、子○○、己○○、辛○○部分，為被上訴人勝訴之判決，並為假執
    行之宣告，並無不合，上訴意旨就此部分指摘原判決不當，求予廢棄，為無理由
    ，應予駁回。至於庚○○、乙○○、癸○○、壬○○部分，原審為被上訴人勝訴
    之判決，並為假執行之宣告，即有未洽，上訴意旨，就此部分指摘原判決不當，
    求予廢棄，為有理由，爰予廢棄改判如主文第二項所示。
八、據上論結，本件上訴為一部有理由，一部無理由，依民事訴訟法第四百五十條、
    第四百四十九條第一項、第七十九條但書，判決如主文。
中      華      民      國    八十九    年      八      月    三十      日
                                民事第九庭
                                    審判長法  官  吳  謙  仁
                                          法  官  魏  大  喨
                                          法  官  林  樹  埔
右正本係照原本作成。
如不服本判決，應於收受送達後二十日內向本院提出上訴書狀，其未表明上訴理由者
，應於提出上訴後二十日內向本院補提理由書狀（均須按他造當事人之人數附繕本）
上訴時應提出委任律師或具有律師資格之人之委任狀；委任有律師資格者，另應附具
律師及格證書及釋明委任人與受任人有民事訴訟法第四百六十六條之一第一項但書或
第二項（詳附註）所定關係之釋明文書影本。
中      華      民      國    八十九    年      八      月    三十一    日
                                          書記官  林  初  枝
附註：
民事訴訟法第四百六十六條之一（第一項、第二項）：
對於第二審判決上訴，上訴人應委任律師為訴訟代理人。但上訴人或其法定代理人具
有律師資格者，不在此限。
上訴人之配偶、三親等內之血親、二親等內之姻親，或上訴人為法人、中央或地方機
關時，其所屬專任人員具有律師資格並經法院認為適當者，亦得為第三審訴訟代理人
。


司法院資訊處製作；財團法人民間司法改革基金會備份。
